臺灣高等法院民事判決　　　　　　　　 95年度上易字第619號
上　訴　人　大然建設股份有限公司
（即附帶被上訴人）
法定代理人　甲○○
訴訟代理人　林維堯律師
被上訴人　　丙○○
（即附帶上訴人） 　　　 號
訴訟代理人　顏朝彬律師
上列當事人間履行契約事件，上訴人對於中華民國95年5月17日
臺灣臺北地方法院93年度訴字第632號第一審判決提起上訴，被
上訴人為附帶上訴，本院於96年3月28日言詞辯論終結，判決如
下：
    主  文
原判決關於命上訴人大然建設股份有限公司給付部分，及命上訴
人負擔訴訟費用之裁判均廢棄。
前開廢棄部分，被上訴人丙○○在第一審之訴駁回。
附帶上訴駁回。
第一審訴訟費用關於命上訴人大然建設股份有限公司負擔部分，
及第二審訴訟費用關於上訴部分，均由被上訴人丙○○負擔。附
帶上訴訴訟費用，由附帶上訴人丙○○負擔。
    事  實  及  理  由
一、被上訴人（即附帶上訴人）丙○○起訴主張：
  (一)丙○○與訴外人萬仲建設股份有限公司（下稱萬仲公司）於
    民國84年2月24日簽訂提供土地合建房屋契約書，成立合建
    契約關係，該契約第 1條約定由丙○○提供坐落於台北市○
    ○區○○段1小段220地號土地（面積57平方公尺）由萬仲公
    司出資有關建築工程之一切費用，興建本國式鋼筋混凝土造
    地上17層及地下3層之辦公住宅混合大樓壹棟。依該契約第2
    條第1項規定，合建完成後，由丙○○依法定容積可建坪數
    （含屋頂突出物、必要公共設施）自地上一層往上計算取得
    60%，萬仲公司取得剩餘之40%。萬仲公司並計算出丙○○預
    定分配之房屋面積，並按樓層之市場價值計算分配面積而於
    合約書附件中記載丙○○得受分配之坪數，其中丙○○可取
    得之1樓坪數為室內面積9.67坪、騎樓為4.62坪。但萬仲公
    司於興建房屋中途發生重大財務危機，遂與上訴人大然建設
    股份有限公司（下稱大然公司）簽立買賣契約書，將上開合
    建概括移轉予大然公司，由大然公司繼續房屋之興建與合約
    之履行。丙○○因而與大然公司訂立協議書，除載明同意大
    然公司繼受萬仲公司於上述合建契約關係外，依該協議書第
    4條之約定，丙○○應分得1樓房屋室內面積部分，尚增加取
    得0.64坪。嗣該合建建物完成後，地上1層僅有3戶不足依原
    地主人數為分配，故丙○○須與訴外人張志成、張志祥、張
    志輝及張萬水等人就合建建物A戶（即門牌號碼為台北市○
    ○○路○段48號，以下簡稱系爭建物）依原持有土地上建物
    之騎樓面積比例為共有之登記。詎大然公司於辦理系爭建物
    登記時，均未將1樓房屋按應有部分比例登記予丙○○，卻
    登記予訴外人張志成、張志祥、張志輝等3人（以下簡稱張
    志成等3人）共有，並因此造成訴訟，大然公司於訴訟中自
    承張志成等3人登記之權利範圍超過彼等因合建可取之權利
    ，自負有將其超額登記之權利登記返還大然公司，俾由大然
    公司再移轉登記予丙○○，嗣大然公司與張志成等達成和解
    ，並已取得系爭1樓房屋權利範圍30000分之5796（即相當於
    10000分之1932）之應有部分所有權，此1樓房屋部分所有權
    應屬丙○○所有，爰依上述土地房屋合建契約書第2條第1項
    之約定，請求大然公司將其所有坐落於台北市○○區○○段
    1小段218地號土地上之建號2000號建物即門牌號碼為台北市
    ○○○路2段48號1樓之房屋應有部分（即權利範圍為30000
    之5796），移轉登記予丙○○。又依合建契約第6條約定，
    大然公司逾期完工延誤移交房屋，每逾一日乙方（建主）應
    就甲方（地主）應分得樓地板面積部分賠償工程造價千分之
    一，大然公司迄未交付房屋，系爭房屋完工後於86年5月14
    日取得使用執照，應為給付違約金之始期，故自86年5月14
    日起至92年12月31日止，大然公司遲延移交房屋2,420天，
    系爭工程之總工程造價為新台幣（下同）105,112,110元，
    總樓地板面積為10,836.3平方公尺，每平方公尺造價為
    9,700元，其1/1000為9.7元，故大然公司每日每平方公尺應
    賠償違約金為9.7元，而丙○○應分得樓地板面積為495.44
    平方公尺，故按系爭契約約定應依應分得樓地板面積計算違
    約金，總計大然公司應賠償違約金11,629,958元，丙○○僅
    先請求其中之300萬元。
  (二)原判決計算錯誤：
    原判決認大然公司並無需移轉騎樓4.62坪，故系爭建物之總
    面積應為203.32平方公尺，即一樓室內面積171.69平方公尺
    加上公共設施31.63平方公尺。則大然公司應給付之比例為
    5029/30000（計算式為：10.31坪（9.67坪加0.64坪）÷
    0.3025=34.0826平方公尺，34.0826÷203.32=0.16763=
    5029/30000），而非原判決計算得出之4304/30000。
  (三)兩造就二樓以上已完成分配：
    雖大然公司主張兩造尚未就二樓以上部分完成分配，大然公
    司尚有超額過戶云云。但，大然公司為建商，若果有超額過
    戶之情，大然公司應會留下書面文件以資證明，況大然公司
    主張六樓超額登記 20.89坪予丙○○，但卻未指出其超額過
    戶者為 6樓之那一部分？兩者間之法律關係為何？足認大然
    公司所謂兩造間有超額登記之主張，並非事實。
  (四)關於同時履行部分之抗辯：
    1.退步言，縱有超額登記情形發生，大然公司並未舉證本件
      有同時履行抗辯情形存在，其主張不足採。
    2.大然公司主張丙○○尚有824/100000土地持分未移轉登記
      予大然公司，大然公司亦得主張同時履行抗辯而拒絕給付
      一樓面積9.67坪移轉登記予丙○○，此為丙○○所否認，
      大然公司並未就該部分盡舉證之責，其主張仍不可採。況
      系爭建物目前由張志成等3人及大然公司共有中，並無他
      人共有系爭建物。又，系爭土地於86年間與其他多筆土地
      合併，而併入地號為台北市○○區○○段1小段218地號，
      而該地號之土地即為系爭建物坐落之基地。丙○○應分得
      之室內面積為34.0826平方公尺（計算式為：(9.67坪
      +0.64坪)÷0.3025=34.0826平方公尺），除以室內總面積
      171.69平方公尺加計公共設施31.63平方公尺後，丙○○
      所分配的應有部分為5028/30000。
  (五)聲明：
    1.答辯聲明：上訴駁回。
    2.附帶上訴聲明：
      (1)原判決關於駁回丙○○在第一審請求大然公司應將其所
        有坐落於台北市○○區○○段一小段218地號土地上之
        建號2000號建物即門牌號碼為台北市○○○路○段48號1
        樓之房屋應有部分即權利範圍1492/30000，移轉登記予
        丙○○部分暨駁回請求大然公司應給付丙○○
        2,201,344元及自93年2月14日起至清償日止，按年息5%
        計算之利息部分，均廢棄。
      (2)上開廢棄部分，大然公司應再將其所有坐落於台北市○
        ○區○○段1小段218地號土地上之建號2000號建物即門
        牌號碼為台北市○○○路○段48號1樓之房屋應有部分即
        權利範圍1492/30000，移轉登記予丙○○，暨大然公司
        應再給付丙○○2,201,344元及自93年2月14日起至清償
        日止，按年息5%計算之利息。
二、上訴人（即附帶被上訴人）大然建設股份有限公司則以：
  (一)由丙○○與訴外人萬仲公司間之土地合建房屋契約書第2條
    第1項約定可知，雙方就迪化段1小段220地號土地合建之分
    收坪數係包含屋頂突出物、必要之公共設施，且將丙○○分
    得面積計算方式列載於附表，由該附表之記載可知，就一樓
    部分，包含公共設施在內，丙○○可分得9.67坪，且並未約
    定丙○○可額外分得4.62坪之騎樓，丙○○所謂依附表丙○
    ○分得騎樓面積4.62坪一節顯屬無據，不足採信。況，大然
    公司實際上已將門牌號碼為台北市○○○路○段48號6樓及6
    樓之2二戶建物面積合計87.28坪移轉登記予丙○○，已超額
    移轉20. 89坪，丙○○既未將其2樓以上面積1.92坪移轉給
    大然公司，自不得向大然公司要求增加給付0.64坪。又，建
    號2000號之建物總面積為205.93平方公尺，大然公司登記之
    持分為30000分之5796，大然公司就該建物所占應有部分之
    面積為39.785676平方公尺，折合12.035坪，加上共同使用
    部分面積1.84坪合計面積13.875坪，而依起訴狀所載，丙○
    ○就一樓部分取得之坪數僅9.67坪，其竟起訴請求大然公司
    應將系爭建物應有部分30000分之5796即13.875坪全部移轉
    登記予丙○○，自非有理。就地下層部分，依契約附表，丙
    ○○應分得12.06坪，惟大然公司業於86年9月27日移轉建號
    2035建物、面積47.95平方公尺，建號2027建物、面積8.801
    平方公尺，及建號2028建物、面積63.855平方公尺三筆建物
    予丙○○名下，故丙○○就地下層部分實際取得120.606平
    方公尺，扣除丙○○依約可分得之部分，丙○○超額取得
    80.7382平方公尺相當於24.423坪；另就二樓以上部分：依
    契約附表，丙○○可分得二樓Ａ１12.09坪、六樓Ａ36.78坪
    、六樓Ｃ12.68坪，丙○○另主張以二樓建物面積1.4倍換取
    六樓之建物16.93坪，合計六樓部分共66.39坪，然大然公司
    已將門牌號碼為台北市○○○路○段48號6樓及6樓之2兩戶
    建物合計面積87.28坪移轉予丙○○，故丙○○實際取得之
    坪數較依約可分得之坪數，超額取得20.89坪，應返還予大
    然公司。丙○○超額取得地下層部分24.423坪，六樓以上部
    分 20.89坪，應返還大然公司，大然公司主張同時履行抗辯
    。再，依契約所示保證金退還方法，至使用執照下達移交房
    屋同日丙○○應無息退還全部保證金，今大然公司業已於86
    年 9月27日將地下層及二樓以上之部分點交丙○○，丙○○
    自應於點交日返還保證金 340萬元，但丙○○迄今未還，應
    另自86年9月27日起至返還之日止按年息5%計付利息，故以
    保證金之給付主張同時履行抗辯。大然公司已如期完工，並
    未違約，且系爭建物係於86年 5月16日取得使用執照，依約
    視為完工，而兩造係於86年7月1日始簽訂協議書，該協議書
    第5條明定1樓Ａ戶面寬倘因訴外人張萬水與丙○○未能取得
    協議時，由大然公司協助處理分割為區分所有，足見丙○○
    係在系爭建物完工取得使用執照後，始同意大然公司承受訴
    外人萬仲公司之合建權利而於86年7月1日與大然公司訂立協
    議書，在當時丙○○即已知悉1樓A戶建物不足分配，且因訴
    外人張萬水不同意配合處理，才會約定由大然公司協助處理
    ，其處理經過丙○○均參與並明知，且不可歸責大然公司，
    丙○○自無請求給付違約金之理。
  (二)大然公司無移轉土地及退還保證金之義務：
    因契約互負債務者，於他方當事人未為對待給付前，得拒絕
    自己之給付，
    1.就地下層部分：依契約附表，丙○○可分得12.06坪，大
      然公司已移轉建號2035建物，面積47.95平方公尺，建號
      2027建物，面積8.801平方公尺、建號2028建物，面積63
      .855 平方公尺三筆建物予丙○○名下，故丙○○就地下
      層部分實際取得120.606平方公尺，扣除丙○○依約可分
      得之部分，丙○○超額取得80.7382平方公尺，丙○○應
      將超額取得之坪數返還大然公司。
    2.就二樓以上部分：依契約丙○○可分得二樓Ａ１12.09坪
      、六樓Ａ36.78坪、六樓Ｃ12.68坪，丙○○另主張以二樓
      建物面積1.4倍換取六樓之建物16.93坪，合計丙○○可分
      得六樓部分共66.39坪。然大然公司已將門牌號碼為台北
      市○○○路○段48號6樓及6樓之2兩戶建物合計面積87.28
      坪，應丙○○之要求移轉登記予丙○○指定之吳淑娟，丙
      ○○實際取得之坪數較依約可分得之坪數，超額取得
      20.89坪，應返還予大然公司，然因斯時系爭建物產權尚
      全部登記於案外人張志成等人名下，雙方遂口頭達成協議
      ，俟大然公司向張志成等人取回產權後再行會算，因此丙
      ○○自應將其超額取得之六樓建物坪數返還大然公司，才
      能要求大然公司移轉系爭建物之應有部分。
    3.保證金部分：保證金退還方法，至使用執照下達移交房屋
      同日丙○○應無息退還全部保證金。今大然公司除申請使
      用執照外，亦已點交二樓以上房屋予丙○○，依契約規定
      丙○○本應退還保證金予大然公司。故丙○○應於點交日
      返還保證金340萬元，但丙○○迄今未還，應另自86年8月
      27日起至返還之日止按年息5%計付遲延利息。
    4.依合建契約第16條約定：甲方（指丙○○）同意在合建契
      約簽訂後，應於使用執照前將本契約所涵蓋之土地全部提
      出辦理合併，並委由甲方或乙方指定之代書全權辦理，俟
      乙方（指大然公司）工程進行至使用執照下達之同時，甲
      方應將土地所有權按乙方應得比例過戶給乙方或其指定人
      ，甲方應確實遵守本協議，如違約時，應負加倍賠償責任
      。依此約定，丙○○應在合建契約簽訂後，配合辦理土地
      合併事宜，並於合建工程進行至取得使用執照之同時，將
      大然公司應分得比例之土地所有權移轉登記給大然公司，
      依上開合建契約第1條記載，丙○○提供合建之土地為台
      北市○○區○○段1小段220地號面積57平方公尺，該土地
      與其他參與合建之土地合併為迪化段1小段218地號，面積
      1185平方公尺，丙○○占有合併後之土地持分為481/
      10000，丙○○應移轉40%與大然公司，其剩餘持分為
      2886/100000，但目前丙○○仍持有上開土地之持分為
      371/10000，足見丙○○尚有土地持分824/100000未依約
      於大然公司取得使用執照同時移轉登記予大然公司，丙○
      ○已違約，因依約丙○○有先履行其移轉土地所有權予大
      然公司之義務，在其此項義務未履行完畢前，大然公司自
      得拒絕移交房屋及產權。
  (三)關於違約金部分：
    1.大然公司已於86年5月14日如期完工，並將地下層及二樓
      以上丙○○應得部分移轉登記予丙○○，自無違約。
    2.因地主張萬水、張志成、張志祥同列為起造人，故一樓部
      分需以渠等之名義辦理第一次所有權登記，此為丙○○所
      明知，方與大然公司簽立協議書約明房屋完成時其分得一
      樓之部分，由大然公司協助丙○○與張萬水等處理，故大
      然公司並無違約。
    3.況大然公司於六樓部分業已超額登記予丙○○，於丙○○
      之權益並無影響，且大然公司已盡力協調處理關於一樓超
      額登記予張萬水等人部分請求返還，直至92年 7月28日達
      成和解，由張志成等人將超額登記部分返還大然公司。
    4.依兩造所訂合建契約第2條第1項約定，丙○○分得之坪數
      係包含屋頂突出物、必要公共設施在內，因此丙○○主張
      在1樓可分得 9.67坪，依上開約定，當然包括公共設施之
      面積在內。至於丙○○主張原證三兩造所訂協議書第四條
      約定丙○○就1樓建物增加取得 0.64坪，以2樓以上面積
      1.92坪與大然公司交換一節，姑不論丙○○已將其可分得
      之 2樓建物面積以1.4倍換取6樓建物而不可能，且交換後
      丙○○就6樓建物可分得面積合計為66.39坪，而大然公司
      實際上已將門牌號碼為台北市○○○路○段48號6樓及6樓
      之2二戶建物面積合計87.28坪移轉登記予丙○○指定之吳
      淑娟，已超額移轉20.89坪，丙○○既未將其2樓以上面積
      1.92坪移轉給大然公司，自不得向大然公司要求增加給付
      0.64坪，原審認大然公司應再給付丙○○0.64坪，係屬錯
      誤。
    5.本件建物係於86年 5月16日取得使用執照，依約視為完工
      ，為丙○○所不爭之事實，兩造於86年7月1日始簽訂協議
      書，其中載有大然公司應協調張萬水等人處理區分所有之
      事，故丙○○於簽立協議書時已明知 1樓建物均登記於訴
      外人張萬水等人名下之情，尚不得再執詞主張大然公司應
      賠償違約金。
  (四)大然公司得主張同時履行抗辯：
    系爭建物含公共設施總面積為237.56平方公尺，丙○○可請
    求之面積為9.67坪即31.9669平方公尺，亦即其得請求之應
    有部分為4036/30000，但因丙○○尚有保證金未退，還亦未
    將超額登記部分返還大然公司，復有土地持分824/100000尚
    未移轉給大然公司，就丙○○之請求大然公司自得主張同時
    履行抗辯。
  (五)丙○○稱大然公司應移轉與丙○○之部分應為5029/30000，
    但合建契約第2條已明定丙○○分收之面積係包含屋頂突出
    物及必要公共設施，且將其分得面積計算方法列於合建契附
    表，該附表中並未列明丙○○可額外分得騎樓4.62坪，故丙
    ○○該部分主張不可採。
  (六)縱大然公司應給付丙○○違約金，丙○○之計算方式亦有誤
    ：
    1.大然公司應移轉予丙○○之面積為 9.67坪，原審以10.31
      坪計算違約金，係屬錯誤。再者，違約金既係按日計算，
      本即有遲延利息之性質，原審再命大然公司負擔遲延利息
      ，亦有違誤。況，丙○○尚有保證金未返還大然公司，亦
      有部分土地持分未移轉給大然公司，而二者屬同一合建契
      約所生之請求權，上訴人亦可主張同時履行抗辯，況大然
      公司就違約金之給付並無遲延可言。
    2.兩造合建契約第2條約定丙○○應得之1樓持分僅為9.67坪
      ，自應含公設在內，雖丙○○主張系爭建物應以建蔽率
      70%計算面積，但所謂之建蔽率亦含公設在內，豈有丙○
      ○一人應受分配之比率得不含公設之理？則丙○○逾9.67
      坪部分之主張為無理由。
  (七)雖訴外人乙○○於他案曾證稱臨重慶北路的地主分改建大樓
    的1樓云云，但合建契約係以地主與建方按六四之比例分配
    建築完成之建物，可知乙○○之主張與合建契約之約定不符
    ，且若兩方有該等約定，應有書面文件及如何計算找補之相
    關資料，但兩造既均無法就該部分提出證據，亦可知乙○○
    之證詞不足採。而張志祥等人於他案之抗辯理由與本件無涉
    ，丙○○以他人之抗辯理由，而認為有利於其主張之證據，
    洵不足採。
  (八)聲明：
    1.上訴聲明：
      (1)原判決關於命大然公司將坐落台北市○○區○○段1小
        段218地號土地上之建號2000號建物即門牌號碼為台北
        市○○○路○段48號1樓之房屋應有部分（即權利範圍為
        4304/30000），移轉登記予丙○○暨命大然公司給付丙
        ○○798,656元及自93年2月14日起至清償日止，按年息
        5%計算之利息部分均廢棄。
      (2)上開廢棄部分，丙○○在第一審之訴駁回。
    2.附帶上訴之答辯聲明：附帶上訴駁回。
三、兩造不爭執之事實：
  (一)丙○○與訴外人萬仲公司於84年 2月24日簽訂提供土地合建
    房屋契約書，該契約第 1條約定由丙○○提供坐落於台北市
    大同區○○段○○段220地號土地（面積57平方公尺），由萬
    仲公司出資有關建築工程之一切費用，興建本國式鋼筋混泥
    土造地上17層及地下3層之辦公住宅混合大樓壹棟。
  (二)嗣萬仲公司於興建房屋中途發生重大財務危機，遂與大然公
    司簽立買賣契約書，將上述合建之法律關係概括移轉予大然
    公司，由大然公司繼續房屋之興建與合約之履行。丙○○因
    而與大然公司訂立協議書，同意大然公司繼受萬仲公司於上
    述合建契約關係。
四、兩造爭點之論述：
    丙○○起訴主張，大然公司未將應給付之系爭建物一樓應有
    部分給付，及大然公司應依其未依約履行給付義務而衍生之
    違約金併予給付予丙○○等情，為大然公司所否認，並以丙
    ○○於土地部分有先給付之義務，因丙○○未履行給付之義
    務，大然公司並無給付之義務等語置辯。爰就兩造之爭執點
    分述如下：
  (一)丙○○並未履行契約書第16條之義務：
    1.依「提供土地合建房屋契約書」第1條約定；甲方（丙○
      ○）願就私有坐落本市○○○○段220地號土地共一筆，
      合計面積57平方公尺（折合17.2425坪），所有權全部提
      供為建築基地之一部分，由乙方（萬仲公司）負責出資興
      建本國式鋼筋混凝土造，地上7層地下3層之辦公住宅混合
      大樓一棟。第2條第1項第1款規定合建房屋雙方分收建坪
      比例及位置, 雙方同意分配如左：(1)依實際法定容積可建
      總坪數（含屋頂突出物、必要公共設施）甲方由地上一層
      往上計算起取得60%，乙方取得剩餘之40%，如有增減坪數
      或價款應補貼之價格，悉依公開銷售當時之價格，甲乙雙
      方相互協調補貼。第15條：土地產權按甲、乙雙方所分得
      建物面積之比例，為雙方共有持分之計算基準。第16條：
      甲方同意在合建契約簽訂後，應于使用執照前將本契約所
      涵蓋之土地全部提出辦理合併，並委由甲方或乙方指定之
      代書全權辦理，俟乙方工程進行至使用執照下達之同時，
      甲方應將土地所有權按乙方應得比例過戶給乙方或其指定
      人，甲方應切實遵守本協議，如違約時應負加倍賠償責任
      ，在未完成登記以前若需甲方補具證件或蓋印鑑章時，甲
      方應隨時無條件提供，甲方不得藉詞拖延或拒絕，否則以
      違約論處。（原審卷第7-11頁）
    2.依契約書第15條約定「土地產權按甲、乙雙方所分得建物
      面積之比例，為雙方共有持分之計算基準。」。丙○○雖
      於言詞辯論時主張，土地產權到底要分多少，是依據建物
      面積，不同樓層有不同價值，分配完就會產生差異，不是
      照原來約定云云（見本院卷第 154頁）；但其主張與前揭
      契約之明文不符，其主張自無可採。大然公司抗辯依契約
      第15條約定，土地產權按照建物之比例分配，建物既為40
      比60分配，土地亦為40比60，洵堪採信。依契約書第16條
      約定，丙○○應於使用執照下達之同時，將其所有之土地
      應有部分 40%過戶予大然公司，為其應盡之契約義務。綜
      觀合建契約書全文，丙○○移轉土地所有權之時點為「使
      用執照下達之同時」，而大然公司係於「領取使用執照、
      接通水電內裝完工後，將甲方分收之房屋移交甲方接管。
      」（原審卷第9頁），參以土地登記規則第83條規定「區
      分建物所有權人，於申請建物所有權第一次登記時，除應
      依第79條規定，提出相關文件外，並應於申請書適當欄記
      明基地權利種類及其範圍。登記機關受理前項登記時，應
      於建物登記簿標示部適當欄記明基地權利種類及範圍。」
      ，足證丙○○負有先移轉土地所有權應有部分予大然公司
      之義務，否則大然公司（建方）無從辦理建物所有權第一
      次登記，自亦無法移轉登記予丙○○（地主）。故大然公
      司抗辯丙○○有先移轉土地所有權之義務，在丙○○此項
      義務未履行完畢前，大然公司拒絕移交房屋及產權，洵堪
      採信。
    3.經查，大然公司或訴外人萬仲公司業於使用執照下達前將
      系爭建物之基地合併為一筆，即大同區○○段○○段218
      地號土地，此為丙○○所不爭執，復有土地登記簿謄本在
      卷足稽（見本院卷第25頁），依計算可知丙○○於前開第
      218地號土地取得481/10000之權利（計算式為：丙○○原
      持有之土地面積57平方公尺÷合併後之總面積1185平方公
      尺＝0.0481），依契約約定，丙○○於系爭建物之使用執
      照下達之同時，應將其所有之上開地號土地持分中40%即
      所有權利範圍1924/100000（計算式為：481×40%= 192.4
      ）移轉予大然公司，丙○○應僅剩2886/100000之權利（
      計算式為：481-192.4=288.6），但依前揭土地登記簿謄
      本記載，丙○○迄今仍持有上開218地號土地權利範圍
      371/10000，較其應持有之權利範圍多出824/100000（計
      算式為：371-288.6=82.4），此亦為丙○○所不爭執，其
      所爭執者僅為該部分之土地，其無過戶予大然公司之義務
      。但依前開說明可知，丙○○於使用執照下達之同時確有
      移轉所提供用以建造系爭房屋土地權利之40%予大然公司
      之義務，而丙○○迄未依約履行，要堪認定。
  (二)丙○○未先履行移轉土地所有權之義務，則其請求大然公司
    給付其應分得之建物所有權及違約金均無理由：
    依前述說明，丙○○有先履行移轉土地所有權之義務，因丙
    ○○尚未依約履行完畢，大然公司抗辯本於同一合建契約，
    丙○○在其義務未履行前，大然公司得拒絕自己之給付，洵
    屬有據，則大然公司是否遲延完工或建物給付不足，即無庸
    審究。
五、綜上，大然公司所為丙○○有先給付義務之抗辯為有理由，
    從而，丙○○起訴請求大然公司應履行契約將其所應分配之
    建物面積移轉，及大然公司應就其違反契約約定而應賠償違
    約金 300萬元之主張，均無理由，應予駁回。原審為不利於
    大然公司之判決及命負擔部分訴訟費用，大然公司就其敗訴
    部分上訴，求為廢棄，為有理由，自應由本院予以廢棄改判
    如主文所示。而丙○○附帶上訴，求為命大然公司再為給付
    ，為無理由，應予駁回。
六、本件事證已臻明確，兩造其餘攻擊防禦方法，經審酌後，或
    與本件無涉，或與判決結果不生影響，毋庸一一論列。
七、據上論結，本件大然公司之上訴為有理由，丙○○之附帶上
    訴為無理由，判決如主文。
中　　華　　民　　國　　96　　年　 4 　　月　　11　　日
                    民事第二庭
                        審判長法　官  吳謙仁
                              法　官  李瓊蔭
                              法　官  蘇瑞華
正本係照原本作成。
被上訴人即附帶上訴人丙○○如不服本判決，應於收受送達後20
日內向本院提出上訴書狀，其未表明上訴理由者，應於提出上訴
後20日內向本院補提理由書狀（均須按他造當事人之人數附繕本
）上訴時應提出委任律師或具有律師資格之人之委任狀；委任有
律師資格者，另應附具律師資格證書及釋明委任人與受任人有民
事訴訟法第466條之1第1項但書或第2項（詳附註）所定關係之釋
明文書影本。
中　　華　　民　　國　　96　　年　　4 　　月　　12　　日
　　　　　　　　　　　　　　  書記官  賴以真
附註：
民事訴訟法第466條之1（第1項、第2項）：
對於第二審判決上訴，上訴人應委任律師為訴訟代理人。但上訴
人或其他法定代理人具有律師資格者，不在此限。
上訴人之配偶、三親等內之血親、二親等內之姻親，或上訴人為
法人、中央或地方機關時，其所屬專任人員具有律師資格並經法
院認為適當者，亦得為第三審訴訟代理人。
